臺灣新北地方法院民事判決　　　　　　 109年度訴字第3346號
原　　　告　寶騰營造有限公司

法定代理人　呂晟懋　
訴訟代理人　陳明煥律師
被　　　告　經濟部水利署第十河川局

法定代理人　陳健豐　
訴訟代理人　楊政雄律師
複 代理 人　陳美華律師
上列當事人間請求返還不當得利等事件，本院於中華民國110年9
月30日言詞辯論終結，判決如下：
    主      文
原告之訴駁回。
訴訟費用由原告負擔。
    事實及理由
一、程序方面：被告之法定代理人於原告起訴後變更為陳健豐，
    並經該新法定代理人陳健豐具狀聲明承受訴訟（見本院卷第
    247頁），經核於法並無不合，應予准許。
二、原告主張：
  ㈠被告於民國107年2月27日公告辦理「107年度新店溪中安橋
    至安坑橋段疏濬工程（下稱系爭工程）併辦土石標售」（下
    稱系爭採購案）之公開招標，同年3月13日開標並決標予伊
    ，雙方於107年3月23日及4月2日分別簽訂系爭採購案之工程
    契約（下稱系爭工程契約）及土石標售契約書（下稱系爭土
    石標售契約），契約金額分別為新臺幣（下同）1,078萬元
    及3,400萬元。系爭工程之開工日為107年4月2日，預定竣工
    日即工程履約期限為同年11月27日。伊依系爭工程契約繳納
    130萬元、依系爭土石標售契約繳納340萬元履約保證金後，
    並完成25%工程進度時，被告分別退回32.5萬元、85萬元，
    惟伊工程進度完成39.26%，疏濬標售土方實際完成16萬公噸
    即40%，則依系爭工程契約第14條第1款及第3款、系爭土石
    標售契約第4條規定及押標金保證金暨其他擔保作業辦法第
    20條規定意旨，被告未通知伊扣發關於伊所發存函款項，則
    應就兩造終止契約後尚未返還合計865,380元（系爭工程契
    約部分185,380元，計算式：130萬×〈39.26%－25%〉＝185
    ,380。系爭土石標售契約部分68萬元，計算式：340萬×〈
    40%－25%〉＝680,000）。伊曾發函被告言明雙方契約均無
    載明空氣污染防制費，且被告為工程營建業主應依空氣污染
    防制法第16條第1項第1款規定繳納空氣污染防制費1,350,99
    3元，被告卻仍要求伊繳納，惟系爭工程契約並未約定空氣
    污染防制費由何人負擔，而系爭土石標售契約第7條將空氣
    污染防制費約定由承攬人廠商負擔，將法明定營建業主之義
    務移轉予廠商，即已違反空氣污染防制費收費辦法第5條第1
    項之強行規定而無效，是被告為伊代向環保署繳納空氣污染
    防制費，使得被告免於繳納空氣污染防制費受有同額不當得
    利1,350,993元，被告即係無法律上原因受有利益應返還伊
    。縱鈞院認上開空汙費如仍應由伊負擔，則系爭工程完成39
    .26%，空氣污染防制費亦溢繳60.74%即820,593元（計算式
    ：1,350,993×〈100－39.26〉）%＝820,593元），伊為被
    告代繳此部分亦無法律上原因，被告應返還820,593元之不
    當得利，況現被告早已收受環保署退還溢繳部分。
  ㈡爰依民法第179條規定，聲明求為判決：被告應給付原告2,2
    16,373元，及自109年4月2日起至清償日止，按年息百分之
    五計算之利息。
三、被告則以：
  ㈠依臺北高等行政法院108年訴字第1125號政府採購法事件（
    即原告就刊登為拒絕往來廠商事件不服工程會之申訴判斷，
    下稱另案）判決認定之事實略為：…⒉承上所述，以系爭採
    購案被告採購河道清淤工程勞務而言，原告依約應施作的工
    程勞務，應以系爭河道淤積有待清運，並預以40萬公噸計算
    之土石方數量為範圍，且與該等土石方是否屬「有價料」者
    無關。然而，就此等原告依約應履行之勞務而言：⑴系爭採
    購案之工程開工日為107年4月2日，預定竣工日即工程履約
    期限為同年11月27日，但原告自107年10月2日起，其實際施
    工進度即落後預定履約進度達20%以上，累積至107年10月8
    日落後進度已達23.57%，有原告所填公共工程施工日誌（見
    申訴可閱覽卷，下稱「申訴卷」第53-66頁）及被告監造報
    表（見同卷第67-80頁）存卷可供稽核比對可證。另參酌卷
    附系爭工程現場過磅站自動上傳於「水利署疏濬管理系統」
    之疏濬清運資料顯示（見同卷第81-83頁），原告自107年10
    月8日以後至契約預定履約期限107年11月27日為止，其間均
    未再有實質清運土石方之作為，亦無車輛車次紀錄。由此可
    證，原告自107年10月8日起，因未再為任何清淤工程之施作
    ，其實際施作進度停留在107年10月8日所記載之39.26%，直
    至預定履約期限（預定進度100%）為止，落後預定履約進度
    之差異逐漸擴大，遠超過20%以上，且落後日數超過10日以
    上。⑵依卷附原處分顯示（見本院卷第21-22頁），被告於
    107年12月3日發函之原處分中，除依政採法第101條第1項第
    10款規定，通知原告有該款規定情事，並將依同法第102條
    第3項規定刊登政府採購公報外，其說明欄第3點並向原告表
    明依約終止系爭工程契約，且不發還剩餘履約保證金，請原
    告於107年12月8日前自工區撤場之意旨。另參在卷被告與原
    告就系爭工程結算驗收證明上，「工程主要工項內容及實作
    數量」欄之記載：「疏濬標售土方40萬（公）噸〔實際完成
    16萬（公）噸〕」，可見本件系爭工程最終未由原告履約竣
    工，而有前述延誤履約期限之情事（原證3第18頁第3行以下
    ）。…顯見被告於107年10月29日、11月5日通知原告限期改
    善延誤履約期限當時，原告未完成履約而進度落後已達20%
    以上，且原告經被告發函催告限期改善後，屆期仍未改善，
    其通知限期改善當日及期限末日之履約進度落後百分比，分
    別以各該日實際進度與機關核定之預定進度百分比之差值計
    算，均落後超過20%以上，且日數達10日以上，經核已合於
    政採法施行細則第111條第1項、第2項第1款所定，判斷政採
    法第101條第1項第10款所稱「延誤履約期限情節重大」之標
    準（原證3行政法院判決書第19-20頁）。系爭工程因原告延
    誤履約期限且情節重大，伊因此於107年12月3日通知原告終
    止契約，並表示不發還剩餘履約保證金；於108年6月6日回
    覆原告申請估驗請款資料時，亦重申「扣發供工程估驗款即
    全部保留款」等語，亦即伊依上開契約之約定，並已通知被
    告不發還保證金，就扣發之保證金係有法律上之理由，並非
    不當得利，原告請求返還保證金865,380元云云，自無理由
    。
  ㈡按系爭工程契約第4條第3項約定「㈢…依法令應以機關名義
    申請之許可或執照，由廠商具備文件代為申請者，其需繳納
    之規費（含空氣汙染防制費）不含於契約價金，由廠商代為
    繳納後機關覈實支付，但已明列項目而含於契約價金者，不
    在此限」等語。另按系爭土石標售契約第7條第2項約定「二
    、本標售土石除依載運計畫圖說作業外，其所需之運輸道路
    之使用、設施、維護、整修費、空氣污染防制費、勞工安全
    衛生設備、管理什費、人員機具及契約之保險費，稅捐及其
    他費用等均為廠商成本之一，廠商應詳加估算，機關不另給
    價。」。亦即空氣污染防制費繳納並非強制規定，而得由契
    約約定由原告繳納，系爭契約並無違反強制規定，原告稱依
    收費辦法第5條稱已違反強制規定云云，並無可採。又系爭
    工程契約第20條第4項約定：「…㈣契約經依第1款規定或因
    可歸責於廠商之事由終止或解除者，機關得自通知廠商終止
    或解除契約日起，扣發廠商應得之工程款，包括未領取之工
    程估驗款、全部保留款等，並不發還廠商之履約保證金。至
    本契約經機關自行或洽請其他廠商完成後，如扣除機關為完
    成本契約所支付之一切費用及所受損害後有剩餘者，機關應
    將該差額給付廠商；無洽其他廠商完成之必要者，亦同。…
    」等語。按系爭工程契約第18條第8項約定：「…㈧因可歸
    責於廠商之事由，致機關遭受損害者，廠商應負賠償責任，
    其認定有爭議者，依照爭議處理條款辦理。」等語。原告係
    依系爭土石標售契約第7條約定繳納空氣污染防制費，並已
    列為成本，依上開說明，原告自不得再向伊請求返還。
  ㈢因系爭工程契約第20條（契約終止解除及暫停執行）第3項
    約定「廠商因第1款情形接獲機關終止或解除契約通知後，
    應即將該部分工程停工…對於已施作完成之工作項目及數量
    ，應會同監造單位及機關辦理結算驗收…」等語，因此即使
    原告因違約而提前終止系爭契約，亦應辦理已施作完成之部
    分之結算驗收，因此兩造嗣後依系爭工程契約第20條第3項
    終止後之驗收結算而有「工程結算驗收證明書」。系爭工程
    契約履約期限（預定竣工日期）為107年12月7日，嗣後雙方
    結算已施作之工程時，均同意以被告107年12月3日水十管字
    第10702077340號公文作為通知終止契約之意思表示送達日
    期，並以發文107年12月3日為契約終止日，因此結算驗收證
    明書記載：⒈其上「實際竣工日期」才會記載107年12月3日
    （即系爭工程終止之日）。⒉因為預計竣工日期為107年12
    月7日（在後），而在此日期之前已經於107年12月3日（在
    前）提前終止契約，因此應無「履約『逾期』天數」，故記
    載0天。⒊又因可歸於原告之事由致延誤履約情節重大，為
    系爭工程契約第20條第1項之終止事由；工程契約另訂有第
    17條就「履約遲延」：逾期違約金，以日為單位，廠商如未
    依照契約規定期限竣工，應按逾期日曆天數，每日依工程結
    算金額千分之1計算逾期違約金，亦即驗收證明上之「違約
    金天數」是在規範「逾期竣工」之情形，不適用於「提前終
    止」之情形。⒋因此驗收證明書其上「不計違約金天數」、
    「應計違約金天數」記載0天，係指無系爭工程契約第17條
    計算違約金之天數，不代表系爭工程無延誤（工程進度落後
    ）。⒌但本工程已因原告違約而提前於107年12月3日終止契
    約，因此才會無逾期（預定107年12月7日竣工）之情形。雙
    方嗣後於結算已施作之工程款時，即以上開被告107年12月3
    日公文之通知為原告終止系爭契約之通知送達，並以12月3
    日為契約終止日，並記載作為驗收證明書之竣工日期，此亦
    有「查驗紀錄」記載「契約終止日期」為107年12月3日可以
    證明，該驗收紀錄並有原告之負責人「呂晟懋」之簽名確認
    。以上可以證明伊對於被證1之公文已經合法送達原告，且
    兩造均同意以107年12月3日為系爭契約之終止日，均已不爭
    執並已辦理結算。又因系爭契約提前終止，結算數量雙方未
    有共識，因此委託第三方即土木技師公會辦理結算金額4,84
    8,900元，亦即本工程原訂契約金額為10,780,000元，僅就
    終止前已施作部分之結算表金額為4,848,900元，亦即減少
    5,931,100元，此有結算表可證即10,780,000－5,931,100＝
    4,848,900。伊已多次明確表示，系爭契約因可歸責原告而
    通知提前終止，並無原告所稱其無遲延之情事；嗣後原告於
    108年6月3日來文請款末期估驗款，伊亦於108年6月6日公文
    再度明確回覆「…本案業已終止契約在案，依據工程契約書
    第20條第4項規定略以：『契約經依第1款規定或因可歸責於
    廠商之事由致終止或解除者，機關得自通知廠商終止或解除
    契約日起，扣發廠商應得之工程款，包括尚未領取之工程估
    驗款、全部保留款等，並不發還廠商之履約保證金…』爰此
    ，扣發貴公司工程估驗款及全部保留款」等語，亦即被告再
    度重申原告有可歸責事由致系爭契約終止。又原告於收到伊
    之被證1終止契約之通知後，即於107年12月20日回函表示「
    復貴局107年12月3日水十管字第10702077340號函…貴局擬
    依採購法第101條第1項第10款對蔽公司進行裁處，蔽公司表
    示不能認同」云云。伊隨即再於107年12月27日通知：「…
    一、復貴公司107年12月20日（中安橋至安坑橋）工字第107
    1220-1號函。二、本局對於旨揭異議之處理結果如下：旨揭
    工程貴公司因工區現場疏濬土方之土質疑慮逕停止出料作業
    ，於107年10月8日起進度落後逾百分之二十且持續一個月以
    上未有實質趕工之作為，並於107年11月12日函報本局無法
    履行契約，致旨揭工程終止契約，爰有本法第101條第1項第
    10款之情事…」等語，亦即伊於107年12月20日又再次重申
    系爭契約已經終止並有採購法第101條情事，因此原告才會
    對於107年12月3日函、107年12月27日函，向行政院工程會
    提起採購申訴等語，資為抗辯。併為答辯聲明：⒈原告之訴
    及假執行之聲請均駁回。⒉如受不利之判決，願供擔保請准
    宣告免為假執行。
四、兩造不爭執之事實（堪信為真）：
  ㈠被告於107年2月27日公告辦理107年度新店溪中安橋至安坑
    橋段疏濬工程即系爭工程併辦土石標售即系爭採購案之公開
    招標，同年3月13日開標並決標予原告，雙方於107年3月23
    日及4月2日分別簽訂系爭採購案之系爭工程契約及系爭土石
    標售契約，契約金額分別為1,078萬元及3,400萬元。
  ㈡系爭工程之開工日為107年4月2日，預定竣工日即工程履約
    期限原為同年11月27日。原告依系爭工程契約繳納130萬元
    、依系爭土石標售契約繳納340萬元履約保證金後，被告於
    原告完成工程進度25%時，分別退回32.5萬元85萬元。
  ㈢原告自107年10月2日起，其實際施工進度即落後預定履約進
    度達20%以上，累積至107年10月8日落後進度已達23.57%，
    被告於107年12月3日發函處分，文中表示除依政府採購法法
    第101條第1項第10款規定，通知原告有該款規定情事，並將
    依同法第102條第3項規定刊登政府採購公報外，並於說明三
    記載「另查貴公司業已函報無法履行契約，本局將依契約規
    定終止契約不發還剩餘履約保證金，請貴公司於107年12月8
    日前依示將工區現場相關設施撤場，後續依工程契約第20條
    第4款規定辦理」等語。原告不服，向被告提出異議，再經
    行政院公共工程委員會以108年4月19日訴1080023號申訴審
    議判斷駁回申訴，原告不服提起行政訴訟，仍為臺北高等行
    政法院108年度訴字第1125號（即另案）判決駁回原告之訴
    確定。
  ㈣系爭工程契約及系爭土石標售契約均已終止。此有系爭工程
    契約、系爭土石標售契約、行政院公共工程委員會108年4月
    19日訴1080023號採購申訴審議判斷書、另案判決、原告不
    爭執事項清單、被告110年4月8日民事爭點整理狀、110年4
    月14日、110年9月30日本院言詞辯論筆錄、108.1.31系爭工
    程查驗紀錄附卷可稽（見本院卷第21-64頁、第66-74頁、第
    77-99、181-203頁、第161、173頁、第175-176頁、第213頁
    、第284頁、第267頁）。
五、兩造爭執要點為：㈠原告請求被告返還履約保證金865,380
    元，是否有據？㈡原告請求被告返還空氣污染防制費1,350,
    993元，是否有據？茲就兩造爭點及本院得心證之理由分述
    如下：
  ㈠原告請求被告返還履約保證金865,380元，是否有據？
  ⒈兩造間之系爭工程契約第20條第1項第5款及第4項分別約定
    ：「㈠廠商（即原告）履約有下列情形之一者，機關（即被
    告）得以書面通知廠商終止契約或解除契約之部分或全部，
    且不補償廠商因此所生之損失：⒌因可歸責於廠商之事由，
    致延誤履約期限，情節重大者。」、「㈣契約經依第1款規
    定或因可歸責於廠商之事由終止或解除者，機關得自通知廠
    商終止或解除契約日起，扣發廠商應得之工程款，包括未領
    取之工程估驗款、全部保留款等，並不發還廠商之履約保證
    金。至本契約經機關自行或洽請其他廠商完成後，如扣除機
    關為完成本契約所支付之一切費用及所受損害後有剩餘者，
    機關應將該差額給付廠商；無洽其他廠商完成之必要者，亦
    同。…」，及兩造間之系爭土石標售契約第13條第2項第3款
    約定：「二、廠商有下列情形之一者，機關得終止契約，並
    不發還履約保證金：㈢違反本契約各項條款或發生變故，機
    關認其不能履行契約責任時。」，有系爭工程契約、系爭土
    石標售契約附卷可稽（見本院卷第48-49、61頁）。
  ⒉原告自107年10月2日起，其實際施工進度即落後預定履約進
    度達20%以上，累積至107年10月8日落後進度已達23.57%，
    被告於107年12月3日發函處分，文中表示除依政府採購法法
    第101條第1項第10款規定，通知原告有該款規定情事，並將
    依同法第102條第3項規定刊登政府採購公報外，並於說明三
    記載「另查貴公司業已函報無法履行契約，本局將依契約規
    定終止契約不發還剩餘履約保證金，請貴公司於107年12月8
    日前依示將工區現場相關設施撤場，後續依工程契約第20條
    第4款規定辦理」等語。原告不服，向被告提出異議，再經
    行政院公共工程委員會以108年4月19日訴1080023號申訴審
    議判斷駁回申訴，原告不服提起行政訴訟，仍為另案判決駁
    回原告之訴確定；系爭工程契約及系爭土石標售契約已為終
    止等情，已如前述。又兩造間之另案臺北高等行政法院108
    年度訴字第1125號判決亦認定原告就系爭工程之採購，因可
    歸責於原告之事由，而延誤履約期限且情節重大（見本院卷
    第191-201頁）。又被告於107年12月27日發函通知原告：「
    …一、復貴公司107年12月20日（中安橋至安坑橋）工字第
    1071220-1號函。二、本局對於旨揭異議之處理結果如下：
    旨揭工程貴公司因工區現場疏濬土方之土質疑慮逕停止出料
    作業，於107年10月8日起進度落後逾百分之二十且持續一個
    月以上未有實質趕工之作為，並於107年11月12日函報本局
    無法履行契約，致旨揭工程終止契約，爰有本法第101條第1
    項第10款之情事…」等語，亦有被告107.12.27函附卷可稽
    （見本院卷第277-279頁），且原告於另案亦主張「原告施
    工期間全面試挖後發現，現場幾乎都屬列管廢土，能轉售再
    利用之有價料數量僅16萬公噸，‧‧‧導致原告無法繼續以
    有價料土石標售方式繼續履約，‧‧‧」等語，有另案判決
    附卷可稽（見本院卷第78頁）。再者，依另案109年4月30日
    言詞辯論筆錄所示，原告之訴訟代理人亦稱被告於107年12
    月3日終止契約；被證8：108.1.31系爭工程查驗紀錄上亦載
    有「終止契約日期107年12月3日」，亦經原告之法定代理人
    簽名，有另案109年4月30日言詞辯論筆錄、108.1.31系爭工
    程查驗紀錄附卷可稽（見本院卷第259頁、第267頁）。綜上
    足見，兩造間之系爭工程契約、系爭土石標售契約均已於10
    7年12月3日，因原告延誤履約期限且情節重大之可歸責於原
    告之事由，及原告違反契約，被告機關認其不能履行契約責
    任時，而經被告對原告表示終止，則依系爭工程契約第20條
    第4項、系爭土石標售契約第13條第2項第3款之約定，機關
    （即被告）自得不發還廠商（即原告）之履約保證金。是原
    告請求被告返還履約保證金865,380元，即屬無據。
  ㈡原告請求被告返還空氣污染防制費1,350,993元，是否有據
    ？
  ⒈兩造間之系爭工程契約第4條第3項約定：「㈢…依法令應以
    機關名義申請之許可或執照，由廠商具備文件代為申請者，
    其需繳納之規費（含空氣污染防制費）不含於契約價金，由
    廠商代為繳納後機關覈實支付，但已明列項目而含於契約價
    金者，不在此限。」、系爭土石標售契約第7條第2項約定：
    「二、本標售土石除依載運計畫圖說作業外，其所需之運輸
    道路之使用、設施、維護、整修費、空氣污染防制費、勞工
    安全衛生設備、管理什費、人員機具及契約之保險費，稅捐
    及其他費用等均為廠商成本之一，廠商應詳加估算，機關不
    另給價。」，足見空氣污染防制費應為原告履約之內容，被
    告不另給價。
  ⒉依被證4：臺北市政府法規委員會97年1月16日北市法一字第
    09730112900號函之說明二、記載：「按空氣污染防制法第
    16條第1項第1款規定：『各級主管機關得對排放空氣污染物
    之固定污染源及移動污染源徵收空氣污染防制費，其徵收對
    象如下：一、固定污染源：依其排放空氣污染物之種類及數
    量，向污染源之所有人徵收，其所有人非使用人或管理人者
    ，向實際使用人或管理人徵收；其為營建工程者，向營建業
    主徵收；…』，惟基於契約自由原則，上開空污費向營建業
    主徵收之規定，自得以契約約定由承商負擔之。…」（見本
    院卷第205頁），99年3月3日行政院環境保護署環署空字第0
    990015294號函及99年6月2日行政院環境保護署環署空字第0
    990043299號函（見本院卷第299-301頁），亦同此見解，足
    見空氣污染防制法第16條第1項第1款之規定並非強制規定，
    則依空氣污染防制法第16條第2項規定訂定之空氣污染防制
    費收費辦法，更非強制規定，縱有違反，亦均無民法第71條
    本文規定之適用，而仍然有效。是原告主張伊曾發函被告言
    明雙方契約均無載明空氣污染防制費，且被告為工程營建業
    主應依空氣污染防制法第16條第1項第1款規定繳納空氣污染
    防制費1,350,993元，被告卻仍要求伊繳納，惟系爭工程契
    約並未約定空氣污染防制費由何人負擔，而系爭土石標售契
    約第7條將空氣污染防制費約定由承攬人廠商負擔，將法明
    定營建業主之義務移轉予廠商，即已違反空氣污染防制費收
    費辦法第5條第1項之強行規定而無效，是被告為伊代向環保
    署繳納空氣污染防制費，使得被告免於繳納空氣污染防制費
    受有同額不當得利1,350,993元，被告即係無法律上原因受
    有利益應返還伊。縱鈞院認上開空汙費如仍應由伊負擔，則
    系爭工程完成39.26%，空氣污染防制費亦溢繳60.74%即820,
    593元（計算式：1,350,993×〈100－39.26〉）%＝820,593
    元），伊為被告代繳此部分亦無法律上原因，被告應返還82
    0,593元之不當得利等語，均屬無據。
六、從而，原告依民法第179條規定，請求被告給付原告履約保
    證金865,380元及空氣污染防制費1,350,993元，共計2,216,
    373元本息，為無理由，應予駁回。
七、本件事證已臻明確，兩造其餘攻擊、防禦方法及舉證，經本
    院審酌後，認對於判決結果均無影響，爰不一一論述，併此
    指明。
八、據上論結，本件原告之訴為無理由，爰判決如主文。
中    華    民    國   110    年    10    月    29    日
                  民事第七庭    法  官  楊千儀
正本係照原本作成。
如對本判決上訴，須於判決送達後20日內向本院提出上訴狀（需
按他造人數附繕本，勿逕送上級法院）。如委任律師提起上訴者
，應一併繳納上訴審裁判費，否則本院得無庸命補正，逕為裁定
駁回上訴。
中    華    民    國   110    年    10    月    29    日
                                書記官  李育真